臺灣臺北地方法院刑事判決　　　　　　　92年度訴字第1280號
公　訴　人　臺灣臺北地方法院檢察署檢察官
被　　　告　乙○○
　　　　　　　　　　國民
　　　　　　甲○○
　　　　　　　　　　國民
共　　　同
選任辯護人　陳世杰律師
上列被告因偽造文書等案件，經檢察官提起公訴（90年度偵字第
22702號），本院判決如下：
    主  文
乙○○共同行使偽造私文書，足以生損害於他人，處有期徒刑肆
月，如易科罰金，以參佰元折算壹日。附表所示之物均沒收。
甲○○無罪。
    事  實
一、乙○○明知許其訓並非丁○○本人，竟與許其訓（已死亡、
    業經不起訴處分）於民國（下同）90年6月12日下午2時許，
    在台北市○○○路169之2號彰化銀行西門分行前，共同基於
    行使偽造私文書及詐欺取財之犯意連絡，由許其訓將許其訓
    冒名丁○○所開立之「丁○○」之存摺、印章交付乙○○，
    約定在該銀行對面等乙○○領完錢後朋分領得款項。乙○○
    乃持丁○○之存摺、印章，並填寫取款憑條欲領取新台幣（
    下同）九萬五千元，且以偽造「丁○○」之印章蓋於取款條
    上，再由不知情之甲○○前往領取新台幣（下同）九萬五千
    元，足生損害於丁○○。旋於同日下午3時30分許，甲○○
    在上址欲取款時，經行員發現有異，報警當場查獲而未遂，
    並扣得「丁○○」之存摺一本、印章一枚及偽造之「丁○○
    」取款憑條一張。
二、案經臺北市政府警察局中山分局報請臺灣臺北地方法院檢察
    署檢察官偵查起訴。
    理  由
壹、乙○○部分：
一、有罪部分：
  (一)訊據被告乙○○雖坦承許其訓於前揭時地將「丁○○」的存
    摺及印章交給伊，委託伊領款，伊叫不知情之胞弟甲○○騎
    機車載伊前往銀行，伊填寫取款憑條，且蓋用「丁○○」印
    章，又叫甲○○在銀行等伊，惟矢口否認有何行使偽造私文
    書、詐欺取財犯行，辯稱：當時許其訓拿「丁○○」的身分
    證給伊看，因為身分證上照片即為許其訓本人，因此伊認為
    許其訓就是「丁○○」，才答應替他領款；不認識丙○○，
    並未打電話給丙○○；且縱使被告被訴犯行成立，亦應為台
    灣板橋地方法院90年度簡字第334號刑事判決效力所及云云
    。
  (二)經查被告雖曾於90年1月6、9日，因竊盜國民身分證、信用
    卡、公益彩券及盜刷信用卡之犯行，而經台灣板橋地方法院
    90 年度簡字第334號刑事簡易判決論以行使偽造私文書罪，
    判處有期徒刑6月，如易科罰金，以300元折算一日確定並執
    行完畢，有刑事簡易判決一份附卷可稽（本院卷第99-102頁
    ）。惟查本件被告犯罪方法則為持偽造之銀行存摺與印章冒
    名取款，前後二案犯罪手法不同，難認為具有連續犯之裁判
    上一罪關係，而為前案既判例效力所及。是被告此部分所辯
    ，並無理由，合先敘明。
  (三)次查被告乙○○以「丁○○」名義填寫取款憑條並行使之，
    有取款憑條及其上「丁○○」印文一枚在卷可稽（偵查卷第
    32頁），足證被告此部分供述，與事實相符，堪信為真實。
    又丁○○並未於彰化銀行西門分行開立存款帳戶，亦經丁○○於警訊時指稱無誤（偵查卷第20頁）。
  (四)再查被告於90年6月12日偵查中陳稱：「我有客戶姓劉，真
    實的姓名資料我放在家裡，他委託我去幫他領這些錢……他
    說有好康的相報，叫我幫他領這些錢，錢領出來，他說我想
    要、喜歡什麼東西，他可以刷信用卡給我，這是代價……（
    你沒有問他說為什麼要你幫他領錢？）他說他被通緝，不能
    出入銀行，會被監視器看到。（你也知道不太好就對了嘛？
    ）對，我是有點貪心」；復於92年2月24日偵查中陳稱：「
    （但他是給你丁○○的，他叫什麼名字，你原本說是姓劉的
    ，那你都不會懷疑？）他電話中跟我說是姓劉的，我有問他
    ，他說這是他的真正名字」，有本院勘驗偵訊錄音帶筆錄一
    份附卷可稽（本院卷第143、144頁）。從而被告既自稱委託
    取款之人姓劉，然而該劉姓人士所出示之身分證卻為「丁○○」，則衡諸常情已有可疑；此外如該項存款帳戶確為「丁○○」所有，則「丁○○」為何不自行領款？而委託被告領
    款後之後，又應允給付報酬？顯然有違常情。足證被告雖未
    必對於許其訓持偽造之「丁○○」存摺及印章委託被告領款
    之事實，有明確認知，但被告對於許其訓並非「丁○○」乙
    節，當有合理懷疑之認知，否則何以詢問許其訓真實姓名、
    並質疑其為何不自行領款？足以證明被告在主觀上確實懷疑
    系爭存摺及印章係偽造，但竟不顧有此危險性之存在，仍舊
    實施其冒名取款行為，即使該行為果真實現法定構成要件，
    亦在所不惜。顯見被告具有主觀上之未必犯意。
  (五)又查許其訓業於90年10月30日死亡，有台灣台北地方法院檢
    察署檢察官不起訴處分書一份在卷可按（偵查卷第115頁）
    。惟存款戶前往銀行領取自己存戶之款項，屬於非常簡單的
    日常生活事務，但存款戶本人不願意領款，竟委託並非熟識
    之人代為領款，且應允給付報酬，已屬非常可疑，有如前述
    ，從而縱使「丁○○」身分證上之照片即為許其訓本人，仍
    不足以為有利於被告之認定。是被告所辯，無非事後卸責之
    詞，不足採信。本件事證明確，被告犯行洵堪認定，應予依
    法論科。
  (六)論罪：
    1.核被告所為，係犯刑法第216條、第210條之行使偽造私文
      書罪，刑法第339條第3項、第1項詐欺取財未遂罪。被告
      向彰化銀行西門分行詐欺取財行為，固未生取財之結果，
      其行為尚屬未遂，應依刑法第26條前段之規定，按既遂犯
      之刑減輕之。
    2.被告以偽造印章所蓋印文行為，為偽造私文書之階段行為
      ，不另構成偽造印文罪；又其偽造取款憑條後再持以行使
      ，其低度之偽造行為自應為高度之行使行為所吸收，亦不
      另論罪。
    3.被告乙○○利用不知情之甲○○領款，為間接正犯。又被
      告乙○○與許其訓就上開犯行有犯意聯絡與行為分擔，為
      共同正犯。
    4.被告所犯行使偽造私文書罪、詐欺取財未遂罪間，有方法
      結果之牽連關係，應從一重論以行使偽造私文書罪。
  (七)爰審酌被告曾因偽造文書案，經台灣板橋地方法院判處有期
    徒刑六月，如易科罰金，以三百元折算一日，於90年10 月
    29日確定，並於90年11月19日執行完畢（未構成累犯），仍
    不知悔改，再有本件犯行，惟被告係因貪圖小利，始有本件
    犯行，且犯罪並未生取財結果等一切情狀，爰量處如主文第
    一項所示之刑，並諭知易科罰金之折算標準，以示懲儆。
  (八)偽造之「丁○○」印章一枚，應依刑法第219條規定沒收。
    偽造之「丁○○」取款憑條一紙，為被告所有供犯罪所用之
    物，應依刑法第38條第1項第2款規定宣告沒收。取款憑條上
    偽造之印文，已因取款憑條之沒收而包括在內，故不另行諭
    知沒收。又「丁○○」之存摺一本，非被告所有之物，故不
    予諭知沒收。
二、不另為無罪諭知部分：
  (一)公訴意旨另以：被告乙○○與許其訓共同意圖為自己不法之
    所有，由許其訓於90年5月15日上午6時40分許，在台北市○○路395號前，竊取丙○○所有之車號ＥＹ—8116號自用小
    客車，得手後隨即於同日上午8時30分許，以電話向丙○○
    嚇稱：須匯款九萬元至彰化銀行西門分行、帳號0000000000
    000號、丁○○之帳戶，否則即將車輛解體等語，隨即又將
    贖款降至七萬元。丙○○為取回車輛，遂於同日上午9時15
    分依指示匯款七萬元至丁○○帳戶，惟匯款後通知銀行拒絕
    付款，致許其訓並未得逞。嗣許其訓又來電要求丙○○再匯
    款一萬五千元至世華銀行000000000000000號帳戶，得手後
    據為己有。乙○○又提供己有之照片，供許其訓偽造身分證
    ，因認為被告涉犯刑法第320條第1項竊盜罪、第346條第1項
    恐嚇取財罪、第216條、第212條行使偽造特種文書罪、第
    218條第1項偽造公印文罪等語。
  (二)按犯罪事實應依證據認定之，無證據不得認定其犯罪事實，
    又不能證明被告犯罪者，應諭知無罪之判決，刑事訴訟法第
    154條第2項、第301條第1項定有明文。而所謂認定犯罪事實
    之證據，係指足以認定被告確有犯罪行為之積極證據而言，
    該項證據自須適合於被告犯罪事實之認定，始得採為斷罪資
    料。又犯罪事實所憑之證據，雖不以直接證據為限，間接證
    據亦包括在內；然而無論直接或間接證據，其為訴訟上之證
    明，須於通常一般之人均不致有所懷疑，而得確信其為真實
    之程度者，始得據為有罪之認定，倘其證明尚未達到此一程
    度，而有合理之懷疑存在時，即無從為有罪之認定（最高法
    院76年度台上字第4986號判例意旨參照）。
  (三)訊據被告乙○○堅決否認有何竊盜、恐嚇取財、偽造公印文
    、行使偽造特種文書犯行，辯稱均為許其訓所為，伊並不知
    情等語。經查被告乙○○自始至終均未於警訊及偵查中自白
    犯罪，有警訊筆錄及偵查筆錄在卷可稽（偵查卷第8、14-15
    、67-68、90、95頁），而案外人許其訓於警訊時並未自白
    犯罪，且許其訓與證人丁○○、丙○○於警訊時，亦均未指
    證被告乙○○有何竊盜、恐嚇取財、偽造公印文、行使偽造
    特種文書犯行（偵查卷第10、16、20、37頁）。此外復查無
    其他證據足證被告乙○○有何竊盜、恐嚇取財、偽造公印文
    、行使偽造特種文書等犯行，則揆諸前開說明，此部分之犯
    行尚屬不能證明，本應為無罪之諭知，惟公訴意旨認此部分
    與前開有罪部分有裁判上一罪關係，爰不另為無罪之諭知。
貳、甲○○部分：
  一、公訴意旨另以：被告甲○○與被告乙○○、案外人許其訓
      共同意圖為自己不法之所有，由許其訓於90年5月15日上
      午6時40分許，在台北市○○路395號前，竊取丙○○所有
      之車號ＥＹ—8116號自用小客車，得手後隨即於同日上午
      8時30分許，以電話向丙○○嚇稱：須匯款九萬元至彰化
      銀行西門分行、帳號0000000000000號、丁○○之帳戶，
      否則即將車輛解體等語，隨即又將贖款降至七萬元。丙○○為取回車輛，遂於同日上午9時15分依指示匯款七萬元
      至丁○○帳戶，惟匯款後通知銀行拒絕付款，致許其訓並
      未得逞。嗣許其訓又來電要求丙○○再匯款一萬五千元至
      世華銀行000000000000000號帳戶，得手後據為己有。90
      年6月12日下午2時許，在台北市○○○路169之2號彰化銀
      行西門分行前，許其訓將「丁○○」之存摺、印章交付乙○○，約定在該銀行對面等乙○○領完錢後朋分領得款項
      。乙○○乃持丁○○之存摺、印章，並在取款憑條上偽造
      「丁○○」之署押，再由知情之甲○○前往領取九萬五千
      元，，因認為被告甲○○涉犯刑法第320條第1項竊盜罪、
      第346條第1項恐嚇取財罪、第216條、第210條行使偽造私
      文書罪、第212條行使偽造特種文書罪、第339條第3項、
      第1項詐欺取財未遂罪等語。
  二、按犯罪事實應依證據認定之，無證據不得認定其犯罪事實
      ，又不能證明被告犯罪者，應諭知無罪之判決，刑事訴訟
      法第154條第2項、第301條第1項定有明文，已如前述。訊
      據被告甲○○堅決否認有何竊盜、恐嚇取財、偽造公印文
      、行使偽造特種文書犯行，辯稱不認識許其訓或丁○○，
      亦不知道許其訓與乙○○之事，當時是胞兄即同案被告乙○○叫伊幫忙拿取款憑條、存摺及印章等語。
  三、經查警訊筆錄雖記載被告甲○○陳稱：「乙○○有告訴我
      提領之款項，係他之前登報要賣車時，有一名好像要以假
      證件跟他買車而認識的男子，要求乙○○提領的，乙○○
      另告訴我說該男子表示若協助他提領該筆錢可以對分，所
      以乙○○才要我前往銀行領款並且事成後會分一點錢給我
      ，我才會前往」（偵查卷第17頁反面）。惟查被告甲○○
      否認曾於警訊時自白犯罪，並於本院調查時供稱：「當時
      我是跟警察說他說有好處，警察說有什麼好處，我說可能
      是錢，警察就寫成這樣」（本院卷第50頁）。次查本院函
      請臺北市政府警察局中山分局檢送警訊錄音帶到院勘驗，
      惟查該局函覆稱：因90年9月間納莉颱風襲台，導致該局
      淹水，造成被告之警訊錄音帶損壞而無法調取，有該局函
      文一紙附卷可按（本院卷第106頁）。從而依據刑事訴訟
      法第100條之1第1項、第2項、第158條之4規定，被告甲○○之警訊筆錄並無證據能力，尚不足以證明被告甲○○自
      白犯罪。
  四、次查被告甲○○並未於偵查中自白犯罪：
    (一)被告甲○○於90年6月12日偵查中陳稱：「昨天晚上十點
      多在家裡跟我說，他要去領錢，問我有沒有要用車，而我
      有要用車，所以才叫我載他去……（你知道幫誰領？提款
      上面的人是誰你知道嗎？有沒有問你哥？）不知道是誰，
      也沒有問我哥，因那時候他出去。（出去哪裡？）我不知
      道，我坐在銀行等他。（是你去領錢？）不是，是因為銀
      行小姐叫我上去看，說帳戶不能用，要重辦一本，叫我上
      去寫一次……是我哥領的……」有本院勘驗偵訊錄音帶筆
      錄一份附卷可稽（本院卷第145頁）。
    (二)且被告甲○○於92年2月24日偵查中亦陳稱：「我沒有去
      提，我只是進去裡面等，我要等我哥，我要跟他拿車，我
      要用車，我去銀行跟他拿車，我進去裡面看，結果警察就
      來了……我的目的不是去幫他提錢，我的目的是要去取車
      ……那時候他有跟我講30萬……提多少我不清楚……（提
      款單）他寫好了，我拿給那個行員……我不清楚，他就叫
      我等他一下，叫我幫他拿給那個小姐……（當天提款時，
      有誰在場，你知道有誰跟你哥一起出現？）我只有看到我
      哥……我看到他對面有一個人，他好像去找那個人，但是
      我沒有碰到那個人……我從來沒看過那個人……我也就沒
      多問……（那你知道在對面的那個人他也要提這筆錢嗎？
      ）我不清楚（你哥有沒有跟你講過？）沒有……乙○○有
      沒有告訴你這筆錢從何而來？）沒有（他只是叫你幫他提
      ，什麼都沒有跟你講？）沒有。只是一個交會而已，他就
      跟我講了那幾句話……（但是你知道說有這麼一個人，就
      是要跟他去提錢？叫他幫他提嗎？）對。（那個人叫你哥
      哥幫他提錢，提到之後可以對分？就是可以分錢？）對…
      …我不知道是不是對分，其中有會得到一些錢）」（本院
      卷第139-141頁）。
    (三)從而綜上所述，足證被告甲○○僅供陳聽聞被告乙○○說
      要幫某個人領錢，事成之後會分一些錢給乙○○，被告甲○○並未於偵查中自白犯罪，亦未自白替乙○○領款之後
      ，乙○○將給付報酬給甲○○。
  五、又查被告乙○○於本院審理時亦陳稱：「當時我弟弟剛好
      要找我拿機車，我就叫他載我到銀行，我弟弟在銀行等我
      ，後來銀行行員稱存摺磁條有問題，結果我就出去跟許其
      訓說，叫我弟弟在那裡等，我回來後就找不到我弟弟……
      」（本院卷第170頁），核與被告甲○○供述情節相符。
      另查案外人許其訓於警訊時並未自白犯罪，且許其訓與證
      人丁○○、丙○○於警訊時，亦均未指證被告甲○○有何
      竊盜、恐嚇取財、偽造並行使私文書犯行（偵查卷第10、
      16、20、37頁）。此外復查無其他證據足證被告甲○○有
      犯行，則揆諸前開說明，此部分之犯行尚屬不能證明，應
      為無罪之諭知。
參、應適用之法律：
    刑事訴訟法第299條第1項前段、第301條第1項，刑法第28條
    、第216條、第210條、第339條第3項、第1項、第55條、第
    38條第1項第2款、第219條、罰金罰鍰提高標準條例第1條前
    段、第2項。
本案經檢察官蕭惠菁到庭執行職務
中    華    民    國    94    年   4   月      6      日
                  刑事第三庭審判長法  官  劉慧芬
                                  法  官  歐陽漢菁
                                  法  官  邱  琦
以上正本與原本無異。
如不服本判決應於送達後10日內向本院提出上訴狀
                                  書記官  林素霜
中　　華　　民　　國　　94　　年　　4 　　月　　8 　　日
附錄本案論罪科刑法條全文：
刑法第210條
偽造、變造私文書，足以生損害於公眾或他人者，處五年以下有
期徒刑。
刑法第216條
行使第210條至第215條之文書者，依偽造、變造文書或登載不實
事項或使登載不實事項之規定處斷。
刑法第339條
意圖為自己或第三人不法之所有，以詐術使人將本人或第三人之
物交付者，處五年以下有期徒刑、拘役或科或併科一千元以下罰
金。
以前項方法得財產上不法之利益或使第三人得之者，亦同。
前二項之未遂犯罰之。
附表：
偽造之「丁○○」印章壹枚、偽造之「丁○○」彰化銀行西門分
行取款憑條壹紙。
